臺灣橋頭地方法院民事判決
                                      109年度訴字第932號
原      告  蔡秀梅  
訴訟代理人  王衛國  
被      告  余兒軒  

訴訟代理人  陳秉榤律師
上列當事人間請求損害賠償事件，原告提起刑事附帶民事訴訟，
經本院刑事庭裁定移送前來（109年度附民字第67號），本院於
民國111年3月8日言詞辯論終結，判決如下：
    主  文
原告之訴及假執行之聲請均駁回。
訴訟費用由原告負擔。     
    事實及理由
一、原告主張：被告與訴外人江宏文為同居男女朋友關係，於高
    雄市○○區○○路000號共同經營「原味海產粥」小吃店（下稱
    系爭小吃店），伊自民國104年6月間起受僱於系爭小吃店，
    其間原告因見上址二樓設有神壇，遂向被告詢問，且經被告
    表示自己係瑤池金母娘娘及觀世音菩薩乩身等語，伊因而相
    信被告具有超乎自然之能力，被告亦陸續邀同伊出資為伊之
    家人舉辦法會祈福，均為伊所同意並給付費用或以薪水抵償
    。嗣因訴外人即伊之女兒王予柔欲前往美國求學，被告於10
    5年8月間（即王予柔生日前數日）向伊表示瑤池金母娘娘附
    身自己告知王予柔大限已到，赴美求學期間將遭受重大劫難
    殞命，要點母燈及在大廟舉辦108位高僧誦經之「延壽命法
    會」來延壽，且須連續5個月每日點香燭及誦經，功德圓滿
    前不可告知旁人，否則陰間使者知道後，王予柔有生命危險
    云云，伊乃請被告代為聘請108位高僧舉辦上開「延壽命法
    會」，並自105年7月6日起至同年11月16日間陸續匯款合計
    新臺幣（下同）555萬元至江宏文於新光銀行所開立帳號000
    0000000000號帳戶（下稱系爭帳戶）。惟被告並無舉辦延壽
    命法會、點燈及請108位高僧誦經，其所為顯屬故意詐騙行
    為，且被告所稱之各項法事及法器均屬偽造，可認被告所為
    係以故意背於善良風俗之方式侵害原告之財產上利益。雖另
    案本院108年度易字第295號、臺灣高等法院高雄分院109年
    度上易字第338號刑事判決認被告僅有其中3,581,510元成立
    詐欺取財罪，然而伊認為其匯款555萬元均係為辦理王予柔
    延壽命法會所用，況且超逾3,581,510元外之1,968,490元部
    分，伊係因被告之詐欺言行所交付，雖被告辯稱上開1,968,
    490元係為伊全家人作因果、祈福消冤親債主，然被告未提
    出證據證明其已履行受託行為，且宗教意旨在淨化人心、懲
    惡揚善，若伊知悉被告就3,581,510元部分犯詐欺罪，大抵
    會認知到被告很可惡，神明不會應允被告之祈禱，亦不會選
    擇被告做化身，伊即不會交付1,968,490元。另被告所為詐
    欺取財行為，造成伊嚴重焦慮、失眠等精神異常情事，請求
    被告賠償5 萬元。爰依民法第184條規定請求被告賠償560萬
    元，縱超過2 年，依民法第197條第2項、第179條規定，伊
    亦得依不當得利之規定，請求被告返還其所受之利益555萬
    元等語，求為判決：㈠被告應給付原告560萬元，及自起訴狀
    繕本送達翌日起至清償日止，按年利率5％計算之利息。㈡原
    告願供擔保，請准宣告假執行。
二、被告則以：原告於任職系爭小吃店期間多次向伊設立之神壇
    問事，因認神明靈驗，因而多次參與該神壇之法會，並邀伊
    為原告及其家人蔡聰明、蔡謝甚、王衛國、王予涵及王予柔
    點燈、誦經、辦法會祈福，原告出於自由意志給付上開費用
    。適王予柔於105年7、8月出國之際，伊接獲瑤池金母娘娘
    指示，告知王予柔於美國遊學期間將有大劫，需點母燈及舉
    辦與108位高僧誦經或更大功德之法會方能化解。原告同意
    由伊為王予柔點母燈及辦理法會，並陸續匯款3,581,510元
    ，伊將上開款項均用於上開用途。伊所稱「108位高僧」並
    非指實際上有108位高僧，人有六根六塵六識，合數為十八
    界，加以人有三世，及生死兩個來回，三者相乘得數108，
    且36天罡72地煞相加亦為108，其代表一個天象數，表彰無
    窮盡之意，故伊所稱請108位高僧誦經，係指無窮盡、連續
    誦經之意，非指實際上有108位高僧，伊於該神壇及自己之
    宮廟均有為王予柔作延壽法會及誦經。伊為原告及其家人點
    燈、誦經、辦法會祈福，以及為王予柔點母燈、辦法會係經
    原告之允諾而阻卻不法，且該等法會確實為王予柔消災解厄
    ，原告所匯款項均用於法會之牲禮及儀式等必要支出，原告
    並無權利受侵害，亦無損失，該等款項乃伊基於兩造間之委
    任契約為處理受任事務支出之必要費用，本應由原告負擔，
    原告不得請求伊返還。原告依不當得利請求伊返還555萬元
    部分，伊受領原告之給付，係受原告所託為原告之父母、配
    偶及子女辦理宗教法事，且原告主觀上認為伊辦理之法事有
    產生一定之效果，否則為何會在105年7月至11月長達半年期
    間陸續匯款，伊受領555萬元自具有法律上之原因。另伊受
    領555萬元係基於原告之給付，屬給付型之不當得利，原告
    應證明伊受領上開555萬元無法律上之原因。此外，原告所
    匯款項全數用於舉辦法會，伊未受領利益，原告無從依不當
    得利法律關係請求依返還。原告係因財產權受侵害，不得請
    求伊給付慰撫金5萬元。另原告於106年12月4日對伊提起詐
    欺告訴，原告於斯時已知悉損害及賠償義務人，遲至109年3
    月16日始提起本件訴訟，其侵權行為損害賠償請求權已罹於
    2年消滅時效等語資為抗辯。並聲明：㈠原告之訴駁回。㈡如
    受不利判決，願供擔保，請准宣告免為假執行。
三、本院於110年10月26日、111年3月8日言詞辯論期日協同兩造
    彙整不爭執及爭執事項如下（本院卷第305、307、351頁）
    ：
　　㈠不爭執事項：
　　　⒈被告與江宏文為同居男女朋友關係，於高雄市○○區○○路0
        00號共同經營系爭小吃店，原告自104年6月間起受僱於
        系爭小吃店，其間原告因見上址二樓設有神壇，遂向被
        告詢問，且經被告表示自己係瑤池金母娘娘及觀世音菩
        薩乩身等語，原告因而相信被告具有超乎自然之能力，
        被告亦陸續邀同原告出資為原告之家人舉辦法會祈福。
        嗣因原告之女王予柔欲前往美國求學，被告於105年8月
        間（即王予柔生日前數日）向原告表示瑤池金母娘娘附
        身自己告知王予柔大限已到，赴美求學期間將遭受重大
        劫難殞命，要點母燈及在大廟舉辦108位高僧誦經之「
        延壽命法會」來延壽，且須連續5個月每日點香燭及誦
        經，功德圓滿前不可告知旁人，否則陰間使者知道後，
        王予柔有生命危險云云，原告乃請被告代為聘請108位
        高僧舉辦上開「延壽命法會」，並自105年8月12日起至
        同年11月16日間陸續匯款合計3,581,510元至江宏文之
        系爭帳戶。
　　　⒉原告依被告之指示於附表所示日期匯入各該款項至江宏
        文之系爭帳戶，總計匯入555 萬元。
　　　⒊被告亦曾向原告表示得為原告及其家人舉辦延壽命法會
        祈福。
      ⒋被告從未為王予柔在大廟舉辦由108位高僧誦經之「延壽
        命法會」。
　　㈡爭執事項：
　　　⒈原告之侵權行為損害賠償請求權是否罹於時效而消滅？
　　　⒉原告依侵權行為、不當得利法律關係請求被告返還555萬
        元，有無理由？
　　　⒊原告主張因被告為詐欺行為，侵害原告之精神自由權，
        致原告發生嚴重焦慮、失眠等精神異常情事，請求被告
        賠償5 萬元，有無理由？
四、得心證之理由：
　　㈠原告之侵權行為損害賠償請求權是否罹於時效而消滅？
　　  ⒈按因故意或過失，不法侵害他人之權利者，負損害賠償
        責任。故意以背於善良風俗之方法，加損害於他人者亦
        同。違反保護他人之法律，致生損害於他人者，負賠償
        責任。但能證明其行為無過失者，不在此限；次按因侵
        權行為所生之損害賠償請求權，自請求權人知有損害及
        賠償義務人時起，2年間不行使而消滅，為民法第184條
        、第197條第1項所明文規定。
　　　⒉原告主張其因被告之詐騙行為以匯款方式交付如附表所
        示款項共555萬元，且原告之精神自由權受侵害，致其
        發生嚴重焦慮、失眠等精神異常情事，請求被告賠償5
        萬元，總計請求被告給付560萬元等語，查原告於106年
        8月26日以其遭被告以前述原因事實詐騙為由向高雄市
        政府警察局左營分局文自派出所報案，有該調查筆錄在
        卷可佐（系爭刑案警卷第13至17頁），足見原告至遲於
        斯時應已知悉其損害及賠償義務人為被告，而原告於10
        9年3月16日起訴請求被告賠償其遭詐騙之555萬元及賠
        償其精神上痛苦5萬元（附民卷第1至2頁），已逾侵權
        行為損害賠償請求權2年之消滅時效，被告抗辯原告之
        侵權行為損害賠償請求權已罹於時效而消滅，其得拒絕
        給付等語，自屬可採。
    ㈡原告依侵權行為、不當得利法律關係請求被告返還555萬元
      ，有無理由？
　　　⒈按損害賠償之義務人，因侵權行為受利益，致被害人受
        損害者，於前項時效完成後，仍應依關於不當得利之規
        定，返還其所受之利益於被害人；無法律上之原因而受
        利益，致他人受損害者，應返還其利益，民法第197 條
        第2 項、第179條定有明文。
　　　⒉次按民法第197條第2項規定旨在表示賠償義務人因侵權
        行為受有利益時，得發生損害賠償請求權與不當得利返
        還請求權之競合，故上開規定所謂「依關於不當得利之
        規定」，請求加害人返還其所受之利益，仍須具備不當
        得利請求權之構成要件。復按不當得利之類型如係基於
        受損人之給付而發生之不當得利，屬給付型之不當得利
        ，且應由主張此種類型之不當得利返還請求權人（受損
        人），就不當得利成立要件中之「無法律上之原因」負
        舉證責任（參照最高法院100年度台上字第899號裁定意
        旨）。又因被詐欺或被脅迫而為意思表示者，表意人得
        撤銷其意思表示。但詐欺係由第三人所為者，以相對人
        明知其事實或可得而知者為限，始得撤銷之，同法第92
        條第1項亦定有明文。故因被詐欺而為之意思表示，於
        依上開規定撤銷其意思表示之前，其所為意思表示仍為
        有效。
　　　⒊本件原告對被告主張之560萬元侵權行為損害賠償請求權
        已罹於2年消滅時效，被告得拒絕給付，已如前述，故
        不再就原告依侵權行為法律關係請求被告返還555萬元
        部分為論述。
　　　⒋原告主張依民法第197條第2 項、第179條規定，得請求
        被告返還原告以匯款方式所交付如附表所示555萬元等
        語，被告則以前詞置辯。經查，原告主張被告表示自己
        係瑤池金母娘娘及觀世音菩薩乩身，其因而相信被告具
        有超乎自然之能力，被告亦陸續邀其出資為原告及家人
        舉辦法會祈福，均為原告所同意並給付費用或以薪水抵
        償被告，嗣被告於105年8月間（即王予柔生日前數日）
        向其表示瑤池金母娘娘附身自己告知王予柔大限已到，
        赴美求學期間將遭受重大劫難殞命，要點母燈及在大廟
        舉辦108位高僧誦經之「延壽命法會」來延壽，且須連
        續5個月每日點香燭及誦經，功德圓滿前不可告知旁人
        ，否則陰間使者知道後，王予柔有生命危險云云，其乃
        請被告代為聘請108位高僧舉辦上開「延壽命法會」，
        並自105年7月6日起至同年11月16日間陸續匯款合計555
        萬元至江宏文之系爭帳戶；又宗教意旨在淨化人心、懲
        惡揚善，若其知悉被告就3,581,510元部分犯詐欺罪，
        大抵會認知到被告很可惡，神明不會應允被告之祈禱，
        亦不會選擇被告做化身等語。按基於信仰自由，人有權
        相信不能證明之事，相對的，傳播宗教之人固亦毋庸證
        明宗教教義之真實性，故被告能否與神明溝通、如何收
        取費用及費用之計算方式，或涉及宗教精神層面之個人
        體驗，或涉及被告就其宗教事業經營模式於道德層面之
        批判，原告既未針對其所指稱被告自稱係瑤池金母娘娘
        及觀世音菩薩乩身、被告向其表示瑤池金母娘娘附身自
        己告知王予柔大限已到，赴美求學期間將遭受重大劫難
        殞命等語係施以詐術一節為具體之證明，應認原告就此
        部分事實之舉證仍有未足。此外，原告主張被告以前揭
        宗教詐騙及為王予柔點母燈及在大廟舉辦108位高僧誦
        經之「延壽命法會」來延壽，實際上並無由108位高僧
        誦經等詐術，致原告陷於錯誤，同意由被告為王予柔辦
        理延壽命法會及點母燈、為原告及其家人祈福、點燈及
        辦法會，而匯款555萬元至江宏文之系爭帳戶，致原告
        受有損害等語，被告亦稱原告所匯555萬元，其中3,581
        ,510元係為王予柔點母燈及辦法會，其餘1,968,490元
        係為原告及其家人點燈、誦經、辦法會祈福等語，足認
        兩造間成立由被告為原告處理上開事務之委任契約，原
        告雖指稱其係因遭被告詐欺而為匯款，惟於原告未撤銷
        其意思表示之前，被告基於兩造間之契約關係而受領55
        5萬元，尚非無法律上之原因而受利益。被告既係基於
        委任契約而受領原告匯款之555萬元，自與不當得利法
        律關係之要件不合，從而原告主張另依不當得利法律關
        係而為請求，於法不合，亦難准許。
    ㈢原告主張因被告為詐欺行為，侵害原告之精神自由權，致
      原告發生嚴重焦慮、失眠等精神異常情事，請求被告賠償
      5萬元部分，原告係依侵權行為法律關係為此部分之請求
      ，其請求權已罹於2年消滅時效，被告得拒絕給付，業如
      前述，故原告請求被告賠償上開5萬元之請求，亦無理由
      。
五、綜上所述，原告依民法第184條、第197條第2項、第179條等
    規定，請求被告給付560萬元，及自起訴狀繕本送達翌日起
    至清償日止，按年利率5％計算之利息，為無理由，應予駁回
    。原告之訴既經駁回，其假執行之聲請，即失所依據，應併
    予駁回。
六、本件事證已臻明確，兩造其餘主張陳述及所提證據，經本院
    審酌後，認均於判決之結果不生影響，爰不逐一論敘。
七、據上論結，原告之訴為無理由，依民事訴訟法第78條，判決
    如主文。
中　　華　　民　　國　　111 　年　　3 　　月　　31　　日
                  民事第二庭法　官　許慧如
附表：
編號 匯款日期（民國） 匯款金額（新臺幣/元） 1 105年7月6日 20萬元 2 105年7月19日 25萬元 3 105年8月12日 30萬元 4 105年8月23日 50萬元 5 105年8月31日 75萬元 6 105年9月23日 115萬元 7 105年10月17日 30萬元 8 105年10月26日 60萬元 9 105年11月16日 150萬元 
以上正本係照原本作成。
如對本判決上訴，須於判決送達後20日內向本院提出上訴狀。如
委任律師提起上訴者，應一併繳納上訴審裁判費。
中　　華　　民　　國　　111 　年　　3 　　月　　31　　日
                            書記官　方柔尹